臺灣板橋地方法院民事判決　　　　　　 100年度保險字第20號
原　　　告　江雅惠
訴訟代理人　沈以軒律師
複 代 理人　王立中律師
被　　　告　國泰人壽保險股份有限公司
法定代理人　蔡宏圖
訴訟代理人　賴盛星律師
複 代 理人　劉淑琴律師
上列當事人間請求給付保險金事件，經台灣台北地方法院裁定移
送前來（該院99年度保險字第100 號），經本院於民國100 年8
月9 日言詞辯論終結，判決如下：
    主  文
原告之訴及假執行之聲請均駁回。
訴訟費用由原告負擔。
    事實及理由
一、原告主張：
  (一)原告於國94年4 月14日為要保人兼被保險人，投保國泰鍾情
    終身壽險（保險單碼0000000000號），並以其配偶朱榮勝為
    券屬名義，附加「國泰人壽全方位傷害保險附約」（下稱系
    爭保險附約）金額新台幣（下同）500 萬元。原告之配偶即
    被保險人朱榮勝於民國97年9 月16日凌晨0 時58分許，駕駛
    車號117-PDC 號重型機車，沿新北市○○區○○路往更寮方
    向行駛，途經五股區○號○○道時，該道路因逢颱風來襲，
    故架設紐澤西護欄封路，斯時事發地點燈光昏暗，現場亦未
    在封閉路段設立任何警示標誌或安裝警告燈，導致被保險人
    朱榮勝發現時煞車不及撞擊該護欄，顱內出血死亡，本件導
    致被保險人朱榮勝死亡之「直接」原因為車禍，原告遂依系
    爭保險附約，請求被告給付保險金500 萬元。詎被告竟以被
    保險人朱榮勝係飲酒後騎車時，其血液所含酒精成份超過道
    路交通法令規定標準，為契約條款內所訂定之除外責任事項
    為由，拒絕給付保險金。被告既主張本件保險事故屬系爭保
    險契約第23條第1 項第4 款之除外責任，應由被告就此負舉
    證責任。本件車禍事故發生之直接原因，係道路管理機關即
    訴外人新北市政府高灘地工程管理處在五股區○號○○道架
    設紐澤西護欄封路，卻未在現場設立警示標誌或警告燈等疏
    失行為，設置或管理有欠缺，始為「直接造成被保險人朱榮
    勝車禍死亡之原因」，業經鈞院99年度重國字第7 號國家賠
    償民事判決甚明，是故朱榮勝縱係酒後駕車，且其吐氣或血
    液所含酒精成分超過道路交通法令規定標準，亦因與保險事
    故之發生欠缺直接因果關係，自難認符合系爭保險附約第23
    條第1 項第4 款除外責任之規定，因此朱榮勝縱於駕車之前
    確曾飲酒，亦非導致其死亡之直接原因。準此，朱榮勝縱係
    酒後駕車，被告亦不得依上開除外責任條款主張不負給付保
    險金之責任。爰依系爭保險附約，請求被告給付保險金500
    萬元。
  (二)系爭保險附約第23條第1 項本文之所謂「直接」，係不包括
    間接之情形，若有外力介入即不屬直接，亦即不得有其他因
    素介入致因果關係中斷方可。是以，本件保險契約中所約定
    之除外條款，應為事故發生之唯一且不可或缺之原因。被告
    雖抗辯酒醉駕車之檢測結果已超過道路交通安全規則所規定
    之酒精濃度，然被告仍無法證明朱榮勝之死亡與酒後駕車間
    具有直接且唯一之關聯性。故朱榮勝飲酒超過道路交通安全
    法令標準猶騎乘機車行為即難謂係事故發生之唯一且不可或
    缺之原因，是被告抗辯本件有系爭除外條款免責事由之適用
    ，並無理由。系爭保險附約除外責任條款於被保險人與被告
    締約時（94年4 月15日），第23條除外責任條款原規定：「
    被保險人直接因下列事由致成身故、殘廢、醫療或燒燙傷狀
    態時，本公司不負給付保險金的責任。」，其後因除外責任
    條款常見僅為居次之因素，是否理賠實務上糾紛屢生，被告
    遂於95、9 6 年間修正擴大保險契約第23條第1 項本文之除
    外責任範圍如下：「被保險人因下列事由致成身故、殘廢、
    醫療或燒燙傷狀態時，本公司不負給付保險金的責任。」，
    藉刪除「直接」二字，擴大除外責任適用之範圍，除顯有脫
    免自身理賠責任之意圖外，亦適足反證如酒後駕車非「直接
    」致死原因時，除外責任條款修正前規定即可能無法適用之
    事實等語。聲明求為：被告應給付原告500 萬元及自起訴狀
    繕本送達翌日起至清償日止，按年息5%計算之利息；願供擔
    保請准宣告假執行。
二、被告則以：
  (一)本件事故之發生，與被保險人酒後騎乘機車有直接因果關係
    :
    1.97年9 月11日強烈颱風辛樂克來襲，中央氣象局於97年9
      月12日對台灣地區發布陸上颱風警報，該颱風於13日減弱
      為中度颱風，於9 月14日凌晨l 時50分左右在宜蘭縣蘭陽
      溪附近登陸，於中央氣象局發布陸上颱風警報後，主管機
      關為確保民眾安全，乃在五號越堤道路全部以紐澤西護欄
      封閉。而依被保險人朱榮勝於97年9 月16日凌晨發生車禍
      後，現場照片影本觀之，該紐澤西護欄係塗有黃、黑相間
      之反光漆，且其上設有多盞警示燈，且該封路之護欄附近
      亦設有路燈並全亮，則一般正常之駕駛人於駕騎車輛行經
      該路段時，當不難及早發現前端設有紐澤西護欄路障封路
      而得以及時反應，不致發生撞擊該護欄之事實，乃原告稱
      該道路因逢颱風來襲因素，故架設紐澤西護欄封路，斯時
      事故地點燈光昏暗，現場亦未在封閉路段設立任何警示標
      誌或安裝警告燈云云，顯與事實不符，自不足採。
    2.被保險人朱榮勝於被人發現倒地，經送署立台北醫院急救
      ，於到院時已因心肺停止死亡，惟經署立台北醫院抽取朱
      榮勝血液檢驗結果，發現朱榮勝血液中之酒精含量為226.
      3mg/dL，相當於呼氣中酒精濃度1.131mg/L ，顯已超過道
      路交通安全規則第114 條第2 款所定「飲用酒類或其他類
      似物後其吐氣所含酒精濃度超過每公升0.25毫克或血液中
      酒精濃度超過0.05% 以上」不得駕車之標準至明。參諸蔡
      中志教授著酒後駕車對交通安全影響之研究、刑事鑑識科
      學問與答，被保險人朱榮勝之症狀，已達精神錯亂，平衡
      感受損，言詞不清，定向力障礙，感覺障礙，自無從正確
      判斷其前方之五號越堤道路業已封閉之事實，更何況該五
      號越堤道路封路後，除被保險人朱榮勝發生撞擊該護欄事
      件外，並未聞有其他駕駛人發生類似撞擊護欄事件，亦未
      聞主管機關承辦人員或承包商，於封阻該道路時，未依規
      定設置警示標誌或安裝警告燈而遭檢察機關以業務過失起
      訴或經法院判刑之情事，足證本件車禍之發生與封路未設
      置警示標誌或安裝警告燈無關，乃係因被保險人朱榮勝酒
      後騎乘機車，無法正確判斷前方已經封路之情況，致發現
      時已煞車不及而直接撞擊該紐澤西護欄致顱內出血死亡，
      故被保險人朱榮勝之死亡與其酒後超過法定不得騎乘車輛
      之標準卻仍然騎乘機車，致判斷力及平衡感受損，言詞不
      清，定向力障礙，感覺障礙有直接之因果關係，乃原告稱
      被保險人朱榮勝之酒後騎乘機車並無直接因果關係云云，
      自不足採。
  (二)被保險人朱榮勝酒後騎乘機車係發生車禍死亡之直接原因，
    ，依約被告不負給付意外死亡保險金之責任：
    系爭保險附約第23條第1 項第4 款約定：「被保險人直接因
    下列事由致成身故、殘廢、醫療或燒燙傷狀態時，本公司不
    負給付保險金的責任：…四被保險人飲酒後駕（騎）車，其
    吐氣或血液所含酒精成份超過道路交通法令規定標準者。」
    ，故如被保險人係於飲酒後駕（騎）車，其吐氣或血液所含
    酒精成份超過道路交通法令規定標準，並無其他外來因素，
    而直接肇致死亡者，被告即不負給付系爭意外死亡保險金之
    責任。本件被保險人朱榮勝之死亡，既係因其酒後超過法定
    標準仍騎乘機車，致未能正確判斷前方所封閉道路之標誌，
    而直接撞擊封路之紐澤西護欄致死，依上開除外責任原因之
    約定，被告自不負給付系爭意外事故死亡保險金之責任等語
    ，資為抗辯。並答辯聲明：駁回原告之訴及其假執行之聲請
    ；如受不利判決，願供同面額之國泰世華商業銀行1 年期可
    轉讓定期存款存單為擔保請求宣告免為假執行。
三、兩造不爭執事項：
  (一)原告於94年間，投保被告國泰人壽鍾情終身壽險，並以其配
    偶為被保險人朱榮勝，附加系爭全方位傷害保險附約金額
    500 萬元（見台灣台北地方法院99年度保險字第100 號卷，
    下稱台北地院卷，第8 至12頁、第49至52頁）。系爭保險附
    約為真正。
  (二)97年9 月11日辛樂克颱風來襲，中央氣象局於97年9 月12日
    對台灣地區發布陸上颱風警報，該颱風於13日減弱為中度颱
    風，於9 月14日凌晨l 時50分左右在宜蘭縣蘭陽溪附近登陸
    ，於中央氣象局發布陸上颱風警報後，主管機關即訴外人新
    北市政府高灘地工程管理處，為確保民眾安全，乃於97年9
    月15日在五股區○號○○道往更寮方向前，設置紐澤西護欄
    將該道路封閉。
  (三)被保險人朱榮勝於97年9 月16日凌晨0 時58分許，酒後騎乘
    車號117-PDC 號重型機車沿五股區○○路往更寮方向行駛，
    途經五股區○號○○道時，因煞車不及撞擊設置該路段之紐
    澤西護欄，頭部重創顱內出血，經送醫後於同日凌晨2 時27
    分死亡。
  (四)朱榮勝發生車禍送醫後，經抽血檢驗其血液酒精濃度達226.
    300mg/dl，換算成呼氣酒精濃度約為1.08mg/l（血液酒精濃
    度mg/dl=呼氣酒精濃度mg/lx209.9958 ），已超出道路交通
    安全規則第114 條第2 款所定呼氣酒精濃度0.25mg/l。
  (五)原告為被保險人朱榮勝之配偶，於被保險人朱榮勝死亡後，
    依系爭保險附約請求被告給付保險金，被告以被保險人酒後
    駕車為其車禍死亡之直接原因，符合系爭保險附約第23條第
    1 項第4 款之除外責任事項（下稱系爭除外責任條款）為由
    ，於97年10月6 日拒絕理賠（見台北地院卷第13頁）。
四、原告主張系爭車禍事故發生之直接原因，係道路管理機關封
    閉該路段時設置或管理有欠缺，故非屬系爭除外責任條款範
    圍，被告應給付保險金等語，為被告否認，辯稱：系爭車禍
    事故發生之直接原因，係被保險人朱榮勝酒後騎乘機車所致
    ，符合系爭除外責任條款，故被告不負給付保險金之責等語
    。是本件兩造爭執事項要點厥為：被保險人朱榮勝之死亡是
    否符合系爭保險附約第23條第1 項第4 款之除外責任事由？
    茲論述如下：
五、本件系爭保險附約第3 條第1 項、第3 項約定：「被保險人
    於本附約有效期間內，因遭受意外傷害事故或航空交通意外
    事故，致其身體蒙受傷害而致身故或殘廢時，依照本附約的
    約定，給付保險金。」、「本條所稱意外傷害事故，指非由
    疾病所引起之外來突發事故。」、第23條第1 項本文及第4
    款約定：「被保險人直接因下列事由致成身故、殘廢、醫療
    或燒燙傷狀態時，本公司不負給付保險金的責任。…四被保
    險人飲酒後駕（騎）車，其吐氣或血液所含酒精成份超過道
    路交通法令標準者。」，此有兩造不爭執真正之系爭保險附
    約可憑。按當事人主張有利於己之事實者，就其事實舉證之
    責任，民事訴訟法第277 條前段定有明文，而我國關於舉證
    責任之分配，向採法律要件分類說之特別要件說，當事人主
    張法律效果存在者，應就其特別要件事實負舉證責任，他造
    主張已發生之法律效果已變更或消滅者，由其就變更或消滅
    之特別要件之事實負舉證責任。本件系爭保險附約被保險人
    朱榮勝於97年9 月16日凌晨0 時58分許，騎乘機車沿五股區
    ○○路往更寮方向行駛，途經五股區○號○○道時，因煞車
    不及撞擊設置該路段之紐澤西護欄，致頭部重創顱內出血不
    治死亡等情，為兩造所不爭，則依前所述，就系爭保險附約
    約定應予理賠之保險事故已經發生，被告辯稱被保險人朱榮
    勝之死亡符合系爭保險附約第23條第1 項第4 款約定「被保
    險人直接因飲酒後駕（騎）車，其吐氣或血液所含酒精成份
    超過道路交通法令規定標準致成身故」之除外責任規定事由
    ，伊得拒絕賠償等語，乃屬權利障礙事實，依上開說明，自
    應由被告就(1)朱榮勝飲酒後駕（騎）車，其吐氣或血液所含
    酒精成份超過道路交通法令規定標準，(2)死亡係直接肇因於
    飲酒過量且酒後駕車所致，負舉證責任。
六、按汽車駕駛人飲用酒類或其他類似物後其吐氣所含酒精濃度
    超過每公升0.25毫克或血液中酒精濃度超過0.05% 者，不得
    駕車，道路交通安全規則第114 條第 2款定有明文。查被保
    險人朱榮勝於97年9 月16日凌晨0 時多許，騎乘機車途經五
    股區○號○○道時，因煞車不及撞擊設置該路段之紐澤西護
    欄，頭部重創顱內出血倒地。嗣經途經該處、惟未目擊車禍
    經過之證人黃勝閔發現朱榮勝受傷倒地之情，乃報警處理，
    新北市政府消防局接獲黃勝閔報案之時間為當日凌晨0 時53
    分（有新北市政府消防局救護案類受理紀錄單1 紙在卷可稽
    ，見本院卷第25頁反面），而新北市政府警察局蘆洲分局交
    通大隊接獲通報之時間則為同日凌晨0 時58分（見卷附之道
    路交通事故現場圖），朱榮勝嗣經救護車送至行政院衛生署
    台北醫院之到院時間為當日凌晨1 時21分（見本院卷第26頁
    之死亡通知單上之時間），經該醫院抽血檢驗其血液酒精濃
    度達226.300mg/dl，有新北市政府警察局蘆洲分局道路交通
    事故當事人酒精測定紀錄表1 紙足徵（見板橋地檢署97年度
    相字第1197號相驗卷，下稱相驗卷，第24頁），換算成呼氣
    酒精濃度約為1.08mg/l（血液酒精濃度mg/dl=呼氣酒精濃度
    mg/l x209.9958），足認朱榮勝發生車禍時血液酒精濃度遠
    超過前述不得駕車之標準，朱榮勝應不得駕車竟仍駕車，顯
    已違反道路交通安全規則規定。
七、關於原告主張系爭保險附約第23條第1 項本文之所謂「直接
    」，指契約中所約定之除外條款，應為事故發生之唯一且不
    可或缺之原因等語，則為被告否認，並以上開情詞抗辯。經
    查，系爭保險附約第23條約定第1 項本文及第4 款約定：「
    被保險人直接因下列事由致成身故、殘廢、醫療或燒燙傷狀
    態時，本公司不負給付保險金的責任。…四被保險人飲酒後
    駕（騎）車，其吐氣或血液所含酒精成份超過道路交通法令
    標準者。」，依該約定之文義解釋，「直接」字義，並非指
    唯一，是原告上開主張，與契約文義不符，尚非可採。而被
    保險人朱榮勝於上開時間，酒後血液酒精濃度高達226.300m
    g/dl（換算成呼氣酒精濃度約為1.08mg/l），業如前述，已
    超過道路交通安全規則第114 條第2 款所定「每公升0.25超
    過道路交通安全規則第114 條第2 款所定「每公升0.25毫克
    或血液中酒精濃度超過0.05% 標準」甚多，依據被告所提被
    證四蔡志中著「酒後駕駛對交通安全之影響」文章所載，呼
    氣酒精濃度（血液中酒精濃度）在0.55mg/l平衡感與判斷力
    障礙度升高，在0.85mg/l時，人會有噁心、嘔吐的行為表現
    ，且肇事率為一般人的50倍，而呼氣酒精濃度在1.50mg/l時
    ，則會出現呆滯木僵、昏睡迷醉的狀態；又依被證四「內政
    部警政署刑事警察局鑑識科學常見Q&A 」所載，血液酒精濃
    度150~300mg/dl（換算成呼氣酒精濃度為0.714 ～1.428mg/
    l ）時，症狀為精神錯亂，平衡感受損，言詞不清，定向力
    障礙，感覺障礙。被保險人朱榮勝於發生車禍時酒後血液酒
    精濃度達226.300mg/dl（換算成呼氣酒精濃度約為1.08mg/l
    ），可知其當時意識已達平衡感受損，言詞不清，定向力障
    礙，感覺障礙之程度，其並因此煞車不及而撞擊紐澤西護欄
    ，頭部受傷致死，堪認已符合系爭保險附約第23條約定第1
    項第4 款之除外責任事由。原告雖主張本件車禍事故發生之
    直接原因，係道路管理機關於五號越堤道架設紐澤西護欄封
    路，卻未在現場設立警示標誌或警告燈等疏失行為，設置或
    管理有欠缺所致等語，然如前所述，系爭除外條款所謂之「
    直接」，並非指被保險人飲酒後駕車其吐氣或血液所含酒精
    成份超過道路交通法令標準為「唯一」原因之意。原告及其
    子女另案向本院對道路管理機關即訴外人新北市政府高灘地
    工程管理處訴請國家賠償事件，業經本院以99年度重國字第
    7 號事件審理後，認定該道路管理機關即訴外人新北市政府
    高灘地工程管理處於五號越堤道架設紐澤西護欄封路，有未
    在現場設立警示標誌或警告燈等之疏失，而設置或管理有欠
    缺，惟同時亦認定朱榮勝酒後駕車其吐氣或血液所含酒精成
    份超過道路交通法令標準，亦與有過失，且朱榮勝之過失比
    例達百分之七十，此有本院99年度重國字第7 號民事判決1
    份在卷可稽，亦即，就本件車禍事故之發生原因，朱榮勝之
    過失程度為70% ，訴外人新北市政府高灘地工程管理處過失
    比例僅為30% ，故堪認被保險人朱榮勝之死亡係直接肇因於
    飲酒過量且酒後駕車所致，符合系爭保險附約第23條第1 項
    第4 款之除外責任事由，是被告抗辯其不負給付保險金之責
    等語，乃堪憑採。
八、綜上所述，原告基於系爭保險附約法律關係，請求被告給付
    保險金500 萬元及自起訴狀繕本送達翌日起至清償日止之法
    定遲延利息，為無理由，應予駁回。原告之訴既經駁回，其
    假執行之聲請失所附麗，併駁回之。
九、因本案事證已臻明確，兩造其餘主張陳述及所提之證據，經
    審酌後，認於本判決結果不生影響，爰不一一論述，附此敘
    明。
十、結論：原告之訴為無理由，依民事訴訟法第78條，判決如主
    文。
中    華    民    國   100    年    8     月    9     日
                  民事第一庭    法  官  陳翠琪
以上正本係照原本作成
如對本判決上訴，須於判決送達後20日內向本院提出上訴狀。如
委任律師提起上訴者，應一併繳納上訴審裁判費。
中    華    民    國   100    年    8     月    10    日
                                書記官  簡曉君